臺灣雲林地方法院民事判決
110年度六簡字第56號
原      告  張良印  

被      告  中華電信股份有限公司臺灣南區電信分公司雲林營
            運處    
法定代理人  張文圖  
訴訟代理人  張銘典  
上列當事人間請求返還土地等事件，於民國110年2月25日言詞辯
論終結，本院判決如下：
    主    文
原告之訴駁回。
訴訟費用新臺幣壹仟元由原告負擔。
    事實及理由
壹、程序方面：
    按訴狀送達後，原告不得將原訴變更或追加他訴，但請求之
    基礎事實同一者、擴張或減縮應受判決事項之聲明者不在此
    限；上開規定於簡易訴訟程序適用之，民事訴訟法第255 條
    第1 項第2 款、第3 款、第436 條第2 項定有明文。本件原
    告起訴時，原請求：被告應將坐落雲林縣○○市○○段000地號
    土地（下稱系爭土地）上如附圖所示部分，面積約0.7平方
    公尺土地占用之電信箱，騰空返還土地，並支付20年未付租
    金新臺幣（下同）24萬等給付原告。其損害賠償金額自申請
    調解之翌日起至清償日止按年息百分之五計算之利息（見本
    院卷第1頁）；復於本院110年2月25日審理中，將上開訴之
    聲明變更為：被告應將系爭土地如110年1月13日複丈成果圖
    （下稱附圖）編號A部分面積0.63平方公尺變電箱○○○○○○○○
    ）移除，並將土地返還原告即其他共有人等語（見本院卷第
    127頁反面）。揆諸前揭說明，核無不合，應予准許。
貳、實體方面：　　
一、原告主張：
　　系爭土地為原告所有。詎被告未經原告之同意，自89年5月3
    0日起即占有系爭土地，並搭建系爭電信箱，而無權占用系
    爭土地面積0.63平方公尺影響系爭土地之住戶20多年無法停
    車及交通通行不自由，影響日常生活。爰依民法及電信法之
    規定，請求被告移除系爭電信箱。並聲明：被告應將系爭土
    地如附圖編號A部分面積0.63平方公尺之變電箱移除，並將
    土地返還原告即其他共有人。
二、對被告抗辯之陳述：
　　電信法102年有新修正，第32條第3、5項提到經私有土地公
    寓大廈，應取得同意。其未設者，應經區分所有權人同意。
    查被告引用過時的判例，被告為得土地共有人同意，且系爭
    土地並非既成道路，系爭電信箱應移至他處，況本案電信箱
    不屬電信法第32條第1項中所述「管線基礎設施及終端設備
    」。
三、被告則以：
㈠、按「為健全電信發展，增進公共福利，保障通信安全及維護
    使用者權益，特制定本法；本法未規定者，依其他法律之規
    定。」、「管線基礎設施：指為建設電信網路所需之架空、
    地下或水底線路、電信引進線、電信用戶設備線路、及各項
    電信傳輸線路所需之管道、人孔、手孔、塔臺、電桿、配線
    架、機房及其他附屬或相關設施。」、「第一類電信事業或
    公設專用電信設置機關因設置管線基礎設施及終端設備之需
    要，得使用公、私有之土地、建築物。其屬公有之土地、建
    築物者，其管理機關（構）無正當理由不得拒絕。其因使用
    土地或建築物致發生實際損失者，應付與相當之補償。但應
    擇其對土地及建築物之管理機關、所有人、占有人或使用人
    損害最少之處所及方法為之。」電信法第1條、第2條第3款
    、第32條第1項分別定有明文。次按「土地所有權，除法令
    有限制外，於其行使有利益之範圍內，及於土地之上下。如
    他人之干涉，無礙其所有權之行使者，不得排除之」民法第
    773條定有明文。經查系爭電信箱係於95年間完工並使用迄
    今之設施，現況係供電信網路使用，係電信傳輸線路所需之
    其他附屬或相關設施，核屬上開電信法之「管線基礎設施」
    ，又被告為前述電信法所指之第一類電信事業，足認相對人
    係因設置管線基礎設施之需要而使用系爭土地。揆諸上開規
    定及判決意旨可知，被告依電信法相關規定之授權，基於設
    置管線基礎設施之需要，得不經原告等土地所有權人同意，
    而有使用系爭土地設置電信箱之法律權源，自非無權占有，
    且符合民法第773條等法令對土地所有權人行使加以限制之
    範疇，故原告等土地所有權人對此使用負有容忍之義務，自
    不得本於所有權之作用，主張被告係無權占用系爭土地，而
    請求返還該土地。
㈡、另按公用地役關係乃私有土地而具有公用物性質之法律關係
    ，與民法上地役權之概念有間，既成道路成立公用地役關係
    之要件為﹕1.須為不特定之公眾通行所必要，而非僅為通行
    之便利或省時；2.於公眾通行之初，土地所有權人並無阻止
    之情事；3.須經歷之年代久遠而未曾中斷，所謂年代久遠雖
    不必限定其期間，但仍應以時日長久，一般人無復記憶其確
    實之起始，僅能知其梗概。既成道路符合上開要件因而成立
    公用地役關係，並不以登記為成立要件。私有土地存在公用
    地役關係時，其所有權人對土地已無法自由使用收益，形成
    因公益而特別犧牲其財產上利益之現象（司法院大法官會議
    釋字第400號之解釋文與解釋理由書，及最高法院亦著有87
    年度台上字第1842號裁判意旨可參）。經查，原告所指系爭
    電信箱占用如附圖所示部分土地，現況為供不特定公眾通行
    之道路路面，供公眾通行之用至少已逾20餘年以上，且市公
    所亦於沿線設置排水溝渠、水溝蓋並舖設瀝青路面，有原告
    所提之現場照片為憑。揆諸上開規定及最高法院判決意旨，
    系爭私有土地作為供公眾通行之道路使用已歷時長久，其經
    歷年代久遠而未曾中斷，自應認有公用地役關係存在。故原
    告對系爭土地所有權之行使本應受限制，尚不得違反供公眾
    通行之目的而為使用。再參酌一般道路提供公用之目的，除
    供公眾通行外，尚可設置側溝、路燈,埋設管線等道路之通
    常設施，而被告於系爭土地設置電信箱，其使用係為公共利
    益，合於既成道路提供為公物使用之目的範圍，原告自應容
    忍使用。況且，依電信法第32條第1項前段規定，被告亦得
    為設置管線基礎設施而使用私有土地，是被告使用系爭土地
    之地上設置系爭電信箱，自非無權占有。
㈢、末查系爭電信箱設置距今已有十數年，目前至少供204戶之住
    戶供語音及上網使用，公益性濃厚；又該電信箱已長時間供
    上開住戶及公眾使用，審酌我國電信網路使用人口已甚為普
    及，若率然拆除，勢必影響上開住戶及公眾利用該電信網路
    聯絡、通信，造成社會公眾的損失；且電信箱遷移亦會衍生
    沿線接戶線管路與相關線路連接、停話、整合等所費不貲之
    問題。況且，系爭土地之使用受電信法第32條之限制，具有
    公用地役關係存在，故原告行使權利本即受到限制。又系爭
    電信箱係沿系爭土地及邊溝蓋之邊緣建置，茲免妨礙往來交
    通安全，且該電信箱長1.4公尺、寬0.5公尺、面積僅0.7平
    方公尺，亦不影響原告土地之用途。準此，系爭電信箱佔用
    面積甚小，其設置面積及位置對原告之權利影響至微，而被
    告拆除所能取得之利益，相較於上開住戶、社會大眾將因系
    爭電信箱拆除所遭受之損害顯相差甚大，原告請求拆除及返
    還土地，顯有權利濫用之情形等語，資為抗辯。並聲明：原
    告之訴駁回。　　　　
四、得心證之理由：　　　　　
㈠、原告主張被告於系爭土地上設置系爭電信箱等情，業據其提
    出系爭土地第一類登記謄本、土地地籍圖及現場照片為證，
    復經本院於109年12月7日會同斗六地政事務所人員勘驗屬實
    ，並製有勘驗筆錄、土地複丈成果圖各1件及現場照片3幀在
    卷可稽，並為被告所不爭執，此部分自堪信為真實。
㈡、又原告主張被告未經其與土地共有人之同意，擅自在系爭土
    地上設置系爭電信箱，侵害原告及其他共有人對於系爭土地
    之使用，顯然已致土地共有人對系爭土地所有權之行使造成
    妨礙，原告自得基於系爭土地所有權人之地位，請求被告除
    去上開妨害原告所有權行使之系爭電信箱並返還土地云云，
    被告則以前揭之詞置辯，並提出第一類電信事業經營者名單
    暨其業務項目一覽表及交通技術標準規範電信類地下管道工
    程細部設置規範等件為證（見本院卷第43至46頁、57至62頁
    ）。經查：
１、按「管線基礎設施：指為建設電信網路所需之架空、地下或
    水底線路、電信引進線、電信用戶設備線路、及各項電信傳
    輸線路所需之管道、人孔、手孔、塔臺、電桿、配線架、機
    房及其他附屬或相關設施。」電信法第2條第3款定有明文。
    查被告係辦理電信法所規範之第1類電信事業之機關，系爭
    電信箱係供被告放置電信設備用線及設備，自屬電信法第2
    條第3款所稱管線基礎設施，先予敘明。
２、次按公用地役關係乃私有土地而具有公用物性質之法律關係
    ，久為我國法制所承認，行政法院45年判字第8號判例：「
    行政主體得依法律規定或以法律行為，對私人之動產或不動
    產取得管理權或他物權，使該項動產或不動產成為他有公物
    ，以達行政之目的。此際該私人雖仍保有所有權，但其權利
    之行使，則應受限制，不得與行政目的相違反」。又公用地
    役關係，與民法上地役權之概念有間，既成道路成立公用地
    役關係之要件為﹕1.須為不特定之公眾通行所必要，而非僅
    為通行之便利或省時；2.於公眾通行之初，土地所有權人並
    無阻止之情事；3.須經歷之年代久遠而未曾中斷，所謂年代
    久遠雖不必限定其期間，但仍應以時日長久，一般人無復記
    憶其確實之起始，僅能知其梗概。既成道路符合上開要件因
    而成立公用地役關係，並不以登記為成立要件。私有土地存
    在公用地役關係時，其所有權人對土地已無法自由使用收益
    ，形成因公益而特別犧牲其財產上利益之現象（司法院大法
    官會議釋字第400號之解釋文與解釋理由書，及最高法院亦
    著有87年度台上字第1842號裁判意旨可參）。揆諸前開說明
    ，本件自應審酌系爭電信箱占用系爭土地是否符合前開司法
    院釋字第400號解釋以「供不特定之公眾使用」、「土地所
    有權人於使用之初並無阻止」以及「年代久遠未曾中斷」等
    要件，而成立公用地役關係。查系爭電信箱係於95年3月間
    設置於系爭土地，此有後庄里後庄管線系統圖影品附卷足憑
    （見本院卷第97頁），足見系爭電信箱設置於系爭土地迄今
    已逾14年，又系爭電信箱設置於在建物外牆旁，並不影響建
    物使用及道路通行，且未妨礙車輛通行、原告居家之出入，
    亦不影響原告所有權之行使，對原告所有權之侵害甚微，此
    有複丈成果圖及原告所提之現場照片可憑（見本院卷第102
    至113頁）。另系爭電信箱架設之初，係因供系爭土地內居
    民使用電信設備，不得不設置，目前亦提供附近居民網路、
    行動寬頻、通信之使用，有被告提出第一類電信事業經營者
    名單暨其業務項目一覽表附卷可稽，衡諸上情，可認系爭土
    地雖仍為私人所有，而為私人所保留，然系爭電信箱既係提
    供當地社區電信需求，並已設置多年，附近亦無適宜設置地
    點，自應認為系爭土地已有公用地役關係之存在，原告所有
    權之行使，應受限制。
３、再按人民之財產權應予保障，但為增進公共利益所必要者，
    得以法律限制之，憲法第15條、第23條分別定有明文。復按
    土地所有權，除法令有限制外，於其行使有利益之範圍內，
    及於土地之上下，民法第773條前段亦定有明文；是法令對
    土地所有權之行使有所限制者，土地所有權人於該限制範圍
    內不得主張所有權受侵害而請求排除之。此係所有權社會化
    原則之適用，亦即所有權之行使，在一定程度下應受有不得
    違反法令及無礙其所有權行使之限制。又為健全電信發展，
    增進公共福利，保障通信安全及維護使用者權益，我國制定
    有電信法，依該法第11之規定，電信事業分為第1類電信事
    業及第2類電信事業。又電信法第32條第1項規定：「第1類
    電信事業或公設專用電信設置機關因設置管線基礎設施及終
    端設備之需要，得使用公私有之土地、建築物。其屬於公有
    之土地、建築物者，其管理機關（構）無正當理由不得拒絕
    。其因使用土地、建築物致發生實際損失者，應付與相當之
    補償。但應擇其對土地及建築物之管理機關、所有人、占有
    人或使用人損害最少之處所及方法為之」。足認因電信需要
    ，如有使用土地之必要時，該法關於限制範圍內，即有優先
    於民法而適用之效力。經查，被告乃為前述電信法所規範之
    第1類電信事業機關，其在已具公用地役關係之系爭土地設
    置系爭電信箱，業如前述，依前開規定，其設置，應認屬於
    法有據。況系爭電信箱所占用系爭土地之面積僅為如附圖所
    示0.63平方公尺，面積非大，其位置亦在建物外牆之道路旁
    ，並不影響建物使用及道路通行，對原告所造成之損害尚屬
    輕微，則原告就被告設置系爭電信箱之使用行為，應有容忍
    之義務，則原告請求被告拆除系爭土地上之電信箱並返還土
    地，尚與電信法第32條第1項規定不符。
４、原告固依電信法第32條第6項之規定，主張被告未得土地所有
    權人同意，無權占有系爭土地云云，然按電信法第32條第6
    項係規定：「第一項使用之私有建築物如為公寓大廈，應取
    得公寓大廈管理委員會之同意。其未設管理委員會者，應經
    區分所有權人會議之同意，不適用公寓大廈管理條例第八條
    第一項之規定。」，系爭電信箱雖係位於原告所有之系爭土
    地，業如前述，然上開電信法第32條第6項之規定，顯係針
    對電信設備設置於公寓大廈之規定，與本件系爭電信箱係設
    置於已具公用地役關係之土地上，全然不同，是原告此部分
    之主張，亦屬無據。
５、原告另主張本件應依109年7月1日公布並施行之電信管理法第
    46條第8項審理，惟電信管理法第98條規定：本法施行日期
    ，由行政院定之。又行政院於109年6月29日以院臺科字第10
    90016525號令，明定電信管理法第46條自109年7月1日施行
    ，參以電信管理法第98條之立法理由：「本法係為因應數位
    匯流趨勢而制定，影響廣泛深遠，此一制度性之變革，除電
    信相關產業須有相當期間得以較具彈性逐步調適外，主管機
    關亦有藉由現行法令之修正導入管制轉型之必要，爰授權行
    政院指定本法施行日期，以符實際需求。」，足見電信管理
    法第46條並無溯及適用甚明。準此，系爭電信箱係於95年3
    月設置，早於電信管理法第46條第8項施行日，本件自應適
    用電信法第32條第1項規定，不適用電信管理法第46條第8項
    規定，是原告主張系爭電信箱為無權占有，亦非可採。
五、綜上所述，被告係屬辦理電信法所稱之第1類電信事業機關
    ，其於系爭土地上設置之系爭電信箱，係供附近居民網路、
    行動寬頻、通信之使用，則被告占用系爭土地係以電信法為
    法律上原因，原告之所有權行使因而受有限制，從而原告主
    張被告無權占有系爭土地，並本於所有權人之地位行使排除
    侵害請求權，請求被告應將坐落雲林縣○○市○○段000地號土
    地上如110年1月13日複丈成果圖所示編號A部分面積0.63平
    方公尺變電箱移除，將土地返還原告即其他共有人，尚難准
    許。
六、本件事證已臻明確，兩造其餘攻擊防禦方法與判決之結果不
    生影響，爰不另一一論述，併此敘明。 
七、訴訟費用負擔之依據：民事訴訟法第78條。
中　　華　　民　　國　　110 　年　　3 　　月　　18　　日
                  斗六簡易庭
                                  法  官　陳定國
上列為正本係照原本作成。
如不服本判決，應於送達後20日內向本院提出上訴狀並表明上訴
理由，如於本判決宣示後送達前提起上訴者，應於判決送達後20
日內補提上訴理由書（須按他造人數附繕本）。
中　　華　　民　　國　　110 　年　　3 　　月　　18　　日
                                  書記官  黃鷹平